臺北高等行政法院判決　　　　　　　　　　　　　　九十二年度訴字第三七四九號
　　　　　　　　　　　　　　　.
　　原　　　告　甲○○
　　被　　　告　國防部
　　代　表　人　乙○（部長）
　　訴訟代理人　徐克銘律師
　　複 代理 人　莫怡萍律師
右當事人間因眷舍事件，原告不服行政院中華民國九十二年六月十一日院臺訴字第○
九二○○八四六一四號訴願決定，提起行政訴訟。本院判決如左：
　　主  文
原告之訴駁回。
訴訟費用由原告負擔。
　　事  實
一、事實概要：緣被告為加速更新國軍老舊眷村，提高土地使用經濟效益，興建住宅
    照顧原眷戶及中低收入戶，協助地方政府取得公共設施用地，並改善都市景觀，
    辦理臺北縣健華營區改建案，於九十一年八月二十二日以（九一）祥祉字第○○
    ○九○七九號令核定原眷戶申領建築工程發包決標之可獲輔助購宅款數額，其中
    校級配售住宅三十坪型者為新臺幣（下同）四百十二萬六千二百元，同年十一月
    二十七日以祥祉字第○九一○○一三○一九號令核撥原眷戶陳應恭等十四戶（包
    括原告）輔助購宅款。原告不服，提起訴願，遭決定駁回，遂提起本件行政訴訟
    。
二、兩造聲明：
　　(一)原告聲明：1.訴願決定及原處分均撤銷。
　　　　　　　　2.被告應同意原告重新選擇選購健華營區改建之住宅。
　　　　　　　　3.訴訟費用由被告負擔。
　　(二)被告聲明：1.駁回原告之訴。
                2.訴訟費用由原告負擔。
三、兩造之爭點：被告核定臺北縣健華營區改建案，以原告等校級配售住宅三十坪型
    之原眷戶，其輔助購宅款數額為四百十二萬六千二百元，是否適法？
　　(一)原告主張之理由：
　　1.緣原告係原空軍建國一村原眷戶，依國軍老舊眷村改建條例，配合加速更新國
　　　軍老舊眷村，遷建至健華營區改建基地。健華營區改建基地於八十七年四月十
　　　日由被告召開改建說明會，並說明經大宇建築師事務所精算，基地改建後最大
　　　僅可容納四八○戶，仍不足近二十戶，因此鼓勵原住戶自願領取輔助購宅款。
　　　然該基地原住戶經法院認證，自願領取輔助購宅款之原住戶僅數戶，與改建基
　　　地容納戶數仍有差距，當時原告亦是認證需要選購改建後之眷舍，後經被告之
　　　承辦單位勸說，且將本改建基地專案辦理為基地發包即發放輔助購宅款，為使
　　　改建順利推動，希能說服遷建眷戶領取輔助購宅款等云云，經由原告向建國一
　　　村眷戶分析後，陸續有十七戶改變原來決定，重新辦理法院認證依據改建說明
　　　會領取輔助購宅款。改建案經延宕四年，終於在九十一年三月完成發包作業，
　　　原告於九十一年五月起多次詢問被告之承辦人有關輔助購宅款核撥期程與數額
　　　，均無法獲得回應，直到同年十一月上旬突然接獲原建國一村村長通知要在請
　　　款名冊用印。此時原告始發覺輔助購宅款數額僅有四百十二萬六千二百元，與
　　　八十七年四月十日由被告召開改建說明會會議資料所列之輔助購宅款五百三十
　　　二萬五千九百九十九元相差一百二十萬元。惟當時村長表示為避免延誤被告相
　　　關單位作業時程，影響其他年邁原眷戶領取補助款之時效，要求原告先行用印
　　　，原告在極為無奈下勉予同意用印（印章係村長代蓋）。原告為此即向行政院
　　　提起訴願，要求依信賴保護原則命被告依原說明會公告核發輔助購宅款，並於
　　　九十二年二月二十七日到院向該訴願委員會陳述意見，並要求被告因估算有所
　　　出入，應給予原告重新選擇選購改建後住宅之機會，惟行政院於九十二年六月
　　　十一日作成訴願決定，以說明會公告係參考性質核不足採為由駁回。原告不服
　　　，爰於法定期間，提起本件行政訴訟。
　　2.輔助購宅款額不符：
　　　原告原於說明會後選擇配合遷建並選擇自費增坪，後經被告之承辦單位勸說，
　　　並將該改建基地專案辦理為基地發包即發放輔助購宅款，為使改建順利推動，
　　　希能說服遷建眷戶領取輔助購宅款。如今可領取之輔助購宅款與當時說明會相
　　　差一百二十萬元，原告對被告誠信存疑。
　　3.土地成本並非難以精算：
　　　依據國軍老舊眷村改建條例施行細則第十八條訂定成本價格區分房屋及土地兩
　　　部分，其中房屋建造必須依據發包後分戶計算，實難於說明會中提供精確數據
　　　，原告絕無異議，然其土地部分係依公告土地現值計價，主管單位應可向地政
　　　機關取得精算。八十七年四月十日被告舉辦之健華營區改建說明會所提供土地
　　　計價為十九億三千二百餘萬，而今核定金額為十五億四千六百餘萬，健華營區
　　　基地位臺北縣板新特區○○地段，近五年該地段地價並未受景氣影響，反而因
　　　板橋新站完工、捷運通車及縣府搬遷該區等利多因素，地價不降反漲，何以被
　　　告計算有如此出入。
　　4.行政處分違背信賴保護原則：
　　　按信賴保護原則係憲法保障之原理原則，行政機關違背該原則時，其所為之行
　　　政處分或無效或得撤銷，茲因此致相對人受損害時，更應補償相對人因信賴處
　　　分所受之損害，此為行政法學通認之原則。今被告於八十七年四月十日召開之
　　　健華營區改建基地改建說明會中公佈輔助購宅款數額並鼓勵原告配合政府推動
　　　眷村改建及美化市容之政策，當原告積極配合後，被告未經告知逕行重新核定
　　　輔助購宅款數額，致原告等無端受損，此舉有違憲法上之信賴保護原則及原告
　　　等之期待權。
　　5.行政行為應以誠實信用為之：
　　　行政機關舉辦大型公開說明會，旨在宣揚政府政策並凝聚共識，其書面資料內
　　　容應力求明確，避免誤導人民，引起誤解，行政程序法第五條亦有明文。被告
　　　辦理眷村改建係依據國軍老舊眷村改建條例及其施行細則，其條例中第二十條
      中有明文「原眷戶中可獲得之輔助購宅款及自備款負擔金額，依各眷村條件，
　　　於規劃階段，由主管機關以書面向原眷戶說明之」，是故被告於八十七年四月
　　　十日舉辦健華營區改建說明會，將該基地規劃情形、原眷戶可獲得之輔助購宅
　　　款及所需負擔金額以書面資料向原眷戶說明，其資料本應力求精確，尤其該項
　　　資料足以誤導並影響原眷戶選擇領取輔助購宅款或等候購買改建後住宅之決定
　　　；依據行政程序法第八條「行政行為應以誠實信用為之，並應保護人民正當合
　　　理之信賴」，豈以輕言係為「概算金額僅供參考」，如此草率行事何以取信百
      姓云云。
　　6.被告應同意原告重新選購健華營區改建後之住宅：
　　　行政程序法開宗明義「行政行為遵循公正、公開與民主、程序，保依法行政、
　　　原則，以保障人民權益高行政效能，增進人民對行政之信賴。」按國軍老舊眷
　　　村改建條例施行細則第二十條及改建說明會說明書第十五條，原眷戶於改建說
      明會後均應填具「○○改建基地原眷戶眷舍改（遷）建申請書」並至所轄地方
      法院辦理認證，申請書係依照被告所屬軍眷服務處所訂格式，其開宗明義：「
      立申請書人○○○經詳細閱讀○○改建基地改（遷）建說明書、國軍老舊眷村
      改建條例及國軍老舊眷村改建條例施行細則．．．絕無異議」，如今強言說明
      會中資料僅供參考，是否意味原告等向法院認證之申請書亦為僅供參考？退萬
      步言，即便被告核定輔助購宅款如訴願決定所言。並無不妥，改建說明會說明
      書係參考性資料，然其足以誤導原眷戶之選擇權。若此，被告應同意原告重新
      選擇「領取輔助購宅款或選購改建後之住宅」，以保障原告應有之權益。
    7.承辦單位老大心態：
      行政程序法開宗明義『行政行為遵循公正、公開與民主之程序，確保依法行政
      之原則，以保障人民權益提高行政效能，增進人民對行政之信賴‧‧‧』小民
      於『改建說明會』後至輔助購宅款核定前，多次電話徵詢國防部承辦建華營區
      王賢智中校、顧祖欣中校等承辦人員，唯均以保密恕難奉告（空軍總部承辦人
      沈潛剛中校可做證），並一再以說明會資料中已非常清楚搪塞，小民亦建請本
      處分核定前應先向原眷戶說明可獲之金額，然均置之未理，如此老大心態小民
      等實難心服。
    8.蓄意欺瞞、弊案連連：
      行政程序法第一百十一條第七款明文『行政處分具有重大明顯之瑕疵者無效』
      ，最近本村（建國一村）村長提供小民，國防部於八十七年元月份（改建說明
      會前）以傳真要求各眷舍管理單位（空軍防警九一一指揮部），調查欲領款之
      眷戶，其調查表亦概算眷戶可領之金額，其概算表中土地計價與實際相差無幾
      ，何以至四月份公開『改建說明會』中又另虛構資料蓄意欺騙眷戶，如此致小
      民等誤選擇領款，事後再過河拆橋，此種欺瞞行為，小民實無法接受。另『健
      華營區』改建弊案連連，其中盜賣國土乙案，足以影響小民等領取輔助購宅款
      之權益（盜賣之兩筆土地合計一八五○平方公尺，依台北縣政府公告每平方公
      尺公告現值為七萬元，計一億三千餘萬），每戶短少廿五萬元，依國家賠償法
      第二條『公務員於執行職務行使公權力時，因故意或過失不法侵害人民自由或
      權利者，國家應負損害賠償責任。』。
    以上陳述懇請鈞座為小民等伸張公理正義並賜准小民重新選擇配售健華營區之公
    裁。
　　(二)被告主張之理由：
    1.原告訴訟標的不合法：依原告之起訴狀及其於九十三年九月七日之準備程序筆
      錄中可知，其係提起撤銷訴訟，而所欲撤銷者係答辯機關九十一年八月二十二
      日（九一）祥祉字第０００九０七九號令。惟查上述答辯機關九十一年八月二
      十二日 (九一 )祥祉字第０００九０七九號令，其正本受文者係陸軍總司令部
      、海軍總司令部、空軍總司令部、聯合後勤司令部、後備司令部及憲兵司令部
      ，並無原告在內，且查其主旨及說明，似應屬上級機關對下級機關所為職務上
      之指示，並無對外之效力，應非一行政處分。從而原告自不得就此提起撤銷訴
      訟為是。
    2.本件原告申請領取之輔助購宅款數額，係依法計算而得。查原告前即基於其身
      為臺北縣健華營區改建基地原眷戶之身份，申請領取輔助購宅款項但不受配以
      成本價購改建完成之眷宅，此亦為原告所自認。嗣該改建工程歷經四年延宕，
      終能於九十一年完成發包，依法核計其輔助購宅款為四百十二萬六千二百元，
      並通知原告領取，殊無任何違誤。
　　3.「臺北縣健華營區改建基地改（遷）建說明書」既經載明原告所爭執之輔助購
      宅款額度之計算方式，甚且亦一再以「概估」或「約計」等明示尚未確定等用
      語，而各該用語係在相關記載中詳細列明，原告侈言被告應依該「概估」或「
      約計」之數額給付，自非可採。
　　4.任一眷村改建計畫，自辦理眷戶認證致改建計畫完工，本需歷經數年方得完成
      。行政機關於徵求原眷戶同意改建時，依國軍老舊眷村改建條例第二十條第三
      項之規定，本需提出一概略之說明以向原眷戶解釋系爭改建計畫之方向，以徵
      求原眷戶同意並辦理認證；而依國軍老舊眷村改建條例第二十條第一項之規定
      ，輔助購宅款之金額涉及土地價額、原眷戶數、住宅興建成本及配售坪型。在
      眷村改建計畫進行歷程中，地價變化如何、住宅興建成本是否提高、甚至日後
      改建相關法令是否變更…等變因，俱非答辯機關所能掌控。且答辯機關於先前
      之說明書中，已向原眷戶解釋說明書上之金額僅係概估金額，與日後實際發放
      之數額可能會有落差，復將此意旨載明於說明書上。而本案中載有輔助購宅款
      概估金額之說明書並不該當行政處分之定義，蓋因輔助購宅款之確切金額究竟
      為何，須待改建計畫發包完工後，計算土地價額、原眷戶數、住宅興建成本及
      配售坪型方能得知，而凡此條件俱係於說明會時所不可能確定者，亦即該說明
      書所載概估金額並無從發生任何法律上效力，而僅係供參考使用。原告仍無主
      張信賴保護原則之可能。
    5.退萬步言，縱認原告具有某種主張信賴保護原則之可能，惟原告亦不符合信賴
      保護之要件。按得主張信賴利益保護之要件，實務及通說俱認有以下三點：
      信賴基礎：必先行政機關有所作為，而使人民就行政機關之行政行為產生信賴
      。信賴表現：人民單純之期待並不能向國家主張信賴保護，必須有因該信賴
      所為之特定行為，於該信賴所據以產生之行政行為變更或消滅後，致自身利益
      受損，方得主張信賴利益之保護。信賴值得保護：人民所產生之該信賴，必
      須無類似行政程序法第一百一十九條之情形，且不以該條所列各款情形為限。
      就信賴基礎而言：今答辯機關於原說明會提供資料所載輔助購宅款額度，均不
      外屬「概估」或「約計」，之數額，至其實際數額，係俟發包後結算—即九十
      一年間始行確定，原告對一「概估」或「約計」之數額，似應無從據此稱其對
      輔助購宅款之數額，即說明書上所載金額有何信賴基礎。就信賴表現而言：自
      答辯機關於八十七年四月十日召開改建說明會後，至九十一年通知原告領取輔
      助購宅款此一期間，原告並無因信賴答辯機關先前說明會所公佈之輔助款金額
      所為之行為，導致其於後來金額重新計算、確認後，因先前之信賴行為產生任
      何具體權利或利益受損害，亦即原告並無信賴表現行為，似應無從主張信賴利
      益之損害。又原告自願領取輔助購宅款後搬遷者，於規劃改建基地房屋建造完
      成後依決算後房地總價計算核發可獲得之輔助購宅款等語，已如前所述，並非
      答辯機關就此有所隱瞞，復未能歸責於答辯機關。
    6.答辯機關於說明會中所發放之說明書，並無強制答辯機關之效力：
      (1)系爭說明會及說明書係答辯機關於改建工程規劃階段，向原眷戶說明改（遷
        ）建事宜之參考性資料，且已載明說明會提供資料所載輔助購宅款額度，僅
        係「概估」或「約計」，之數額，至其實際數額，係俟發包後結算—即九十
        一年間始行確定。易言之，答辯機關並非就輔助購宅款之金額對原告有所確
        認，復無可能就此有所確認，蓋依國軍老舊眷村改建條例第二十條第一項之
        規定，輔助購宅款之金額涉及土地價額、原眷戶數、住宅興建成本及配售坪
        型，而地價變化如何、住宅興建成本是否提高、甚至日後改建相關法令是否
        變更…等變因，俱非答辯機關所能掌控，而眷村改建計畫自說明會至實際發
        包改建，本須經過一段時間，相關變因有所浮動，自屬情事之必然。故答辯
        機關所發放之該說明書，並非一行政處分，俱已如前所述。
      (2)是故，答辯機關因後續情事發展（如本案之地價漲跌），而重新計算輔助購
        宅款之確切金額，自洵無違法之處。所應探究者毋寧是重新計算、確認後是
        否涉及人民之信賴保護問題，以及是否計算方式有違法之虞，而本案原告並
        無信賴保護原則之適用，且答辯機關就相關輔助購宅款之計算，悉依「國軍
        老舊眷村改建條例」之規定已如前所述，原告之訴實難謂為有理。
    7.綜上所述，原告提起本件訴訟之理由，均無可採。
　　理  由
一、被告代表人原為湯曜明，九十三年五月二十日訴訟中變更為乙○，茲由被告新任
    代表人具狀聲明承受訴訟，核無不合，應予准許。
二、按「為加速更新國軍老舊眷村，提高土地使用經濟效益，興建住宅照顧原眷戶及
    中低收入戶，協助地方政府取得公共設施用地，並改善都市景觀，特制定本條例
    ；本條例未規定者，適用其他有關法律之規定。」、「本條例主管機關為國防部
    。國防部為推動國軍老舊眷村改建，應由國防部長邀集相關部會代表成立國軍老
    舊眷村改建推行委員會，負責協調推動事宜。」、「原眷戶可獲之輔助購宅款，
    以各直轄市、縣（市）轄區內同期改建之國軍老舊眷村土地，依國有土地可計價
    公告土地現值總額百分之六十九點三為分配總額，並按其原眷戶數、住宅興建成
    本及配售坪型計算之。分配總額達房地總價以上者，原眷戶無須負擔自備款，超
    出部分，撥入改建基金；未達房地總價之不足款，由原眷戶自行負擔。」分別為
    國軍老舊眷村改建條例第一條、第二條及第二十條第一項所明定。
三、查被告為加速更新國軍老舊眷村，提高土地使用經濟效益，興建住宅照顧原眷戶
    及中低收入戶，協助地方政府取得公共設施用地，並改善都市景觀，辦理臺北縣
    健華營區改建案，於九十一年八月二十二日以（九一）祥祉字第○○○九○七九
    號令核定原眷戶申領建築工程發包決標之可獲輔助購宅款數額，其中校級配售住
    宅三十坪型者為四百十二萬六千二百元，同年十一月二十七日以祥祉字第○九一
    ○○一三○一九號令核撥原眷戶陳應恭等十四戶（包括原告）輔助購宅款。原告
    不服，提起訴願，遭決定駁回各情，有臺北縣「健華營區」改建基地改（遷）建
    案說明書、被告九十一年八月二十二日（九一）祥祉字第○○○九○七九號令、
    九十一年十一月二十七日祥祉字第○九一○○一三○一九號令附卷可稽，復為兩
    造所不爭，堪認屬實。
四、原告循序起訴意旨略以：原告係屬健華營區原眷戶，系爭改建案依被告八十七年
    四月十日改建說明會會議資料所載土地計價十九億三千二百餘萬核算，原告可領
    取之輔助購宅款有五百三十二萬五千九百九十九元，惟嗣後被告核定之土地計價
    僅為十五億四千六百餘萬元，致原告所得領取之輔助購宅款數額僅有四百十二萬
    六千二百元，與八十七年四月十日由被告召開改建說明會會議資料所列之輔助購
    宅款五百三十二萬五千九百九十九元相差一百二十萬元；改建說明會資料應力求
    精確，尤其該項資料足以影響原眷戶選擇領取輔助購宅款或等候購買改建後住宅
    之決定；詎被告未經告知逕行重新核定輔助購宅款數額，致原告等無端受損，且
    供改建之土地成本並非難以精算，依據行政程序法第八條『行政行為應以誠實信
    用為之，並應保護人民正當合理之信賴』，何以輕言係為『概算金額僅供參考』
    ，此舉有違誠信原則及憲法上之信賴保護原則與原告等之期待權，是被告應同意
    原告重新選選購健華營區改建後之住宅云云。
五、按「行政機關行使公權力，就特定具體之公法事件所為對外發生法律上效果之單
    方行政行為，皆屬行政處分，不因其用語、形式以及是否有後續行為或記載不得
    聲明不服之文字而有異。若行政機關以通知書名義製作，直接影響人民權利義務
    關係，且實際上已對外發生效力者，如以仍有後續處分行為，或載有不得提起訴
    願，而視其為非行政處分，自與憲法保障人民訴願及訴訟權利之意旨不符。‥‥
    」司法院大法官會議釋字第四二三號解釋甚明。本件健華營區改建案，被告於九
    十一年八月二十二日以（九一）祥祉字第○○○九○七九號令核定原眷戶申領建
    築工程發包決標之可獲輔助購宅款數額，其中校級配售住宅三十坪型者為四百十
    二萬六千二百元，該令正本受文者固係陸軍總司令部、海軍總司令部、空軍總司
    令部、聯合後勤司令部、後備司令部及憲兵司令部等，惟上揭令文，經被告所屬
    空軍總司令部以九十一年八月二十九日（九一）近惇字第四五○二號函及空軍防
    砲警衛第九一一指揮部九十一年九月十二日（九一）崇海字第八三一六號函輾轉
    核發予原告，上揭空軍總司令部九十一年八月二十九日函及空軍防砲警衛第九一
    一指揮部九十一年九月十二日（九一）崇海字第八三一六號函，於說明一中均已
    載明係依據被告九十一年八月二十二日（九一）祥祉字第○○○九○七九號令辦
    理，有該函附卷可稽；茲依上揭國軍老舊眷村改建條例第二條規定，眷村改建之
    主管機關為被告國防部，是被告方屬有權核定原眷戶輔助購宅款數額之機關，至
    其餘轉辦令文之空軍總司令部及空軍防砲警衛第九一一指揮部，僅係轉發被告令
    文，而非有權核定之機關。是被告九十一年八月二十二日（九一）祥祉字第○○
    ○九○七九號令，固未直接發文予原告，惟實質上該令文內容已就原眷戶申領建
    築工程發包決標之可獲輔助購宅款數額予以具體核定，且屬有權核定之機關，直
    接影響原告權利義務關係，且輾轉發送相關當事人，實際上已對外發生法律上效
    力，無異就具體事件為准駁之表示，揆諸上開司法院解釋，被告上揭令文，已具
    行政處分之性質，原告不服，經訴願程序後，提起本件撤銷訴訟，程序上尚無不
    合。被告主張該令非行政處分，不得對之表示不服云云，容有誤解。
六、關於國軍老舊眷村改建時原眷戶得領取之輔助購宅款金額之計算，依國軍老舊眷
    村改建條例第二十條第一項規定，係以各直轄市、縣（市）轄區內同期改建之國
    軍老舊眷村土地，依國有土地可計價公告土地現值總額百分之六十九點三為分配
    總額，並按其原眷戶數、住宅興建成本及配售坪型計算之。分配總額達房地總價
    以上者，原眷戶無須負擔自備款，超出部分，撥入改建基金；未達房地總價之不
    足款，由原眷戶自行負擔。又所謂住宅興建成本，依國軍老舊眷村改建條例施行
    細則第十九條第一項、第二項復分別規定：「原眷戶依本條例第二十一條規定於
    規劃改建基地房屋建造完成前，自願領取輔助購宅款後搬遷者，應以書面向主管
    機關提出申請，經核定後發給，其與實際房屋建造完成當期決算之價格發生差異
    時，不予追加減。」、「前項輔助購宅款，其數額應於主管機關規劃改建基地建
    築工程發包後，依決標價格計算之。」查原告前即基於其身為臺北縣健華營區改
    建基地原眷戶之身份，申請領取輔助購宅款項但不受配以成本價購改建完成之眷
    宅，此亦為原告所自承，並有八十七年四月三十日申請書附卷可稽。嗣該改建工
    程歷經四年延宕，於九十一年完成發包，被告依法核計其輔助購宅款為四百十二
    萬六千二百元，並通知原告領取，尚無不合。
七、按信賴保護原則，乃是公法上誠實信用原則的下位概念，信賴保護之構成要件須
    符合（一）、信賴基礎：即行政機關表現在外具有法效性之決策；（二）、信賴
    表現：即人民基於上述之法效性決策宣示所形成之信賴，實際開始規劃其生活或
    財產之變動，並付諸實施，此等表現在外之實施行為乃屬「信賴表現」；（三）
    、信賴在客觀上值得保護等要件；原告固主張伊信賴八十七年四月十日改建說明
    會會議資料所載土地計價，致影響原告（原眷戶）選擇領取輔助購宅款或等候購
    買改建後住宅之決定，而謂本件應有信賴保護原則之適用云云；惟查原告執以為
    據之「臺北縣健華營區改建基地改（遷）建說明書」第八點第第三項所載原眷戶
    之輔助購宅款，原載明其計算方式為「．．．依國有可計價土地公告現值總額百
    分之六十九點三為分配總額，並按原眷戶數、住宅興建成本及原配售坪型計算之
    。．．．」就此計算公式係依上揭國軍老舊眷村改建條例第二十條第一項之法律
    明文規定而來；次查依國軍老舊眷村改建條例第二十條第一項之規定，輔助購宅
    款之金額涉及土地價額、原眷戶數、住宅興建成本及配售坪型。在眷村改建計畫
    進行歷程中，地價變化如何、住宅興建成本是否提高、甚至日後改建相關法令是
    否變更…等變因，俱非被告所能掌控；是前揭改建說明書製作時，因尚無從確定
    土地作價時依公告現值計算之分配總額及相對應計算之造價成本，從而其數額僅
    係「概估」而未確定，此觀諸該說明書載明：「．．．輔助購宅款『概估』如下
    ．．．」、「2.校官級（三十坪型）平均約計．．．」等語可按。改建說明書既
    經載明原告所爭執之輔助購宅款額度之計算方式，甚且亦一再以「概估」或「約
    計」等明示尚未確定之用語，而各該用語係在相關記載中詳細列明；是被告主張
    於原說明會提供資料所載輔助購宅款額度，均不外屬「概估」或「約計」之數額
    ，至其實際數額，係俟發包後結算即九十一年間始行確定之情，自堪採信；是該
    改建說明書中有關改建土地作價及輔助購宅款『概估』金額之記載，並不具備行
    政機關表現在外具有法效性決策之要素；易言之，尚不符合「信賴基礎」之要件
    ；原告自不得主張對該改建說明書所載估算之額度產生信賴；而謂有信賴保護原
    則之適用。又改建案之輔助購宅款金額，本需係俟九十一年間發包後結算始行確
    定，被告因事先無法確定，是於改建說明會資料載明「概估」或「約計」等用語
    ，與誠信原則尚無違背；該說明所公佈之參考性金額，對原告而言充其量僅係一
    種單純期待之性質，不得據此而謂原告有何公法上權利得主張被告嗣後不得依實
    際情形核定土地作價及輔助購宅款金額。綜上，原告起訴意旨，容非可採；原處
    分並無違誤，訴願決定予以維持，亦無不合；原告訴請撤銷，為無理由，應予駁
    回。
八、末查關於原告聲明第二項請求被告應同意原告重新選擇選購健華營區改建之住宅
    部份：按「行政訴訟法第八條規定之一般給付之訴，乃在於實現公法上給付請求
    權而設，相對於其他以行政處分為標的之撤銷訴訟及課予義務訴訟，具有備位性
    質（行政訴訟法第八條第二項參照），若其他訴訟類型得以提供人民權利救濟時
    ，即無許其提起一般給付訴訟之餘地。又依訴願法第二條第一項及行政訴訟法第
    五條之規定，行政機關對人民依法申請之案件，有作成行政處分之義務，如其應
    作為而不作為，致人民之權利或法律上利益受損害者，人民須先循序訴願程序後
    ，始得提起課予義務訴訟，不得直接提起一般給付訴訟，否則因起訴不備其他要
    件，自為法所不許。」有最高行政法院九十二年度判字第一三七號判決要旨可資
    參照；查原告聲明被告應同意原告重新選擇選購健華營區改建之住宅部份，此項
    請求，原告雖謂當初曾口頭向被告申請，惟為被告否認，原告亦無法提出任何請
    求之資料可資佐參，尚難謂其已向被告提出該項申請；而該項請求，有賴為行政
    機關之被告先行審查，原告不得逕向本院提起一般給付訴訟。是原告該項請求，
    依上說明，並非合法，原應裁定駁回該部份之訴，惟本院以程序上更為慎重之判
    決程序為之。
據上論結，本件原告之訴一部為無理由，一部為不合法，爰依行政訴訟法第九十八條
第三項前段、第一百零七條第一項第十款，判決如主文。
中　　　華　　　民　　　國　　九十三　　年　　 十一 　　月　　 十八 　　日
                                  臺北高等行政法院  第六庭
                                            審判長  法  官　林樹埔
      　　　　　　　　　　　　　　　　　　　　      法　官　曹瑞卿
      　　　　　　　　　　　　　　　　　　　　      法　官　許瑞助
右為正本係照原本作成。
如不服本判決，應於送達後二十日內，向本院提出上訴狀並表明上訴理由，如於本判
決宣示後送達前提起上訴者，應於判決送達後二十日內補提上訴理由書（須按他造人
數附繕本）。
中　　　華　　　民　　　國　　九十三　　年　　 十一 　　月　　 十八 　　日
                                                    書記官  吳芳靜
